ACORDAO-COMPLETO-2406729

ACÓRDÃO 4814/2021 ATA 8/2021 - PRIMEIRA CÂMARA

VISTOS, relatados e discutidos estes autos de tomada de contas especial instaurada pelo Ministério do Turismo (MTur) , em razão de irregularidades na execução do Convênio 722528/2009 (peça 1, p. 39 a 56) , celebrado com o Município de Belo Oriente/MG, cujo objeto foi apoiar a realização do evento "Cachoeira Fest",
ACORDAM os ministros do Tribunal de Contas da União, reunidos em Sessão da 1ª Câmara, ante as razões expostas pelo relator, em:
9.1. julgar irregulares as contas de Humberto Lopes de Assis, com fundamento nos arts. 1º, inciso I, 16, inciso III, alíneas "b" e "c", 19 e 23, inciso III, da Lei 8.443/1992, e condená-lo ao pagamento da quantia a seguir especificada, com a fixação do prazo de quinze dias, a contar da notificação, para que comprove, perante o Tribunal (art. 214, inciso III, alínea "a", do RI/TCU) , o recolhimento da dívida ao Tesouro Nacional, atualizada monetariamente e acrescida dos juros de mora, calculados a partir da data discriminada, até a data do recolhimento, na forma prevista na legislação em vigor; 
		VALOR ORIGINAL (R$) 
	DATA DA OCORRÊNCIA

	Débito
	R$ 150.000,00
	9/2/2010

	Crédito
	R$ 21.350,00
	13/5/2010

Valor atualizado até 4/3/2021: R$ 236.659,15.
9.2. aplicar a Humberto Lopes de Assis a multa prevista no artigo 57 da Lei 8.443/1992, no valor de R$ 120.000,00  (cento e vinte mil reais) , fixando-lhe o prazo de 15 (quinze) dias, a contar da notificação, para que comprove, perante o Tribunal (art. 214, inciso III, alínea "a", do RI/TCU) , o recolhimento da dívida ao Tesouro Nacional, atualizada monetariamente desde a data do presente acórdão até a do efetivo recolhimento, se for paga após o vencimento, na forma da legislação em vigor;
9.3. autorizar a cobrança judicial da dívida, caso não atendidas as notificações, nos termos do art. 28, inciso II, da Lei 8.443/1992, c/c o art. 219, inciso II, do RI/TCU; 
9.4. encaminhar cópia desta deliberação ao Procurador-Chefe da Procuradoria da República no Estado de Minas Gerais, nos termos do art. 16, § 3º, da Lei 8.443/1992 c/c o art. 209, § 7º, do RI/TCU, para adoção das medidas que entender cabíveis.

Tomada de contas especial instaurada pelo Ministério do Turismo (MTur), em razão de irregularidades na execução do Convênio 722528/2009.

Primeira Câmara

Inicialmente, manifesto-me no sentido de acompanhar o voto proferido pelo eminente relator, sem prejuízo de registrar breves esclarecimentos acerca de meu posicionamento.
Nos processos que tratam da realização de eventos que envolvem a contratação de artistas, tenho defendido a aplicação do entendimento firmado a partir do Acórdão 1.435/2017-TCU-Plenário, proferido em sede de consulta formulada pelo Ministro do Turismo nos autos do TC 022.552/2016-2. 
Em linhas gerais, a partir da referida decisão, o Tribunal firmou entendimento, com caráter normativo, no sentido de que eventuais impropriedades na inexigibilidade de licitação para contratação de artistas ou bandas não ensejariam, por si só, a condenação em débito dos responsáveis.
Ainda segundo o referido julgado, a existência de dano ao erário seria evidenciada, em cada caso concreto, quando houvesse indícios de inexecução do evento ou quando não fosse possível comprovar o nexo de causalidade, que poderia ocorrer por meio da comprovação de que os pagamentos tenham sido recebidos pelo artista ou por seu representante devidamente habilitado, seja detentor de contrato de exclusividade, portador de instrumento de procuração ou carta de exclusividade.
Recentemente, esta 1ª Câmara tem exarado decisões no sentido de que, para aqueles eventos executados antes da edição da Portaria MTur 153/2009, não é razoável exigir a apresentação de comprovantes assinados pelos artistas ou seus representantes legais diretos, visto que não era expressamente prevista nos termos de convênios ou normativos da época, sendo regra a demonstração do pagamento apenas por meio da empresa intermediadora.
Para os demais casos, quanto ao estabelecimento do nexo de causalidade, considero-o presente quando há a comprovação de que os recursos foram pagos aos artistas diretamente ou a seus representantes devidamente habilitados. Nesse sentido o Acórdão 1.435/2017, referente à consulta respondida por este Tribunal ao Ministério do Turismo.
Não obstante essa ressalva, acompanho a proposta formulada nos presentes autos pelo nobre relator.
TCU, Sala das Sessões Ministro Luciano Brandão Alves de Souza, em 23 de março de 2021.
Ministro VITAL DO RÊGO
Redator

Município de Belo Oriente - MG.

3. Interessados/Responsáveis:
3.1. Interessado: Ministério do Turismo (05.457.283/0001-19)
3.2. Responsável: Humberto Lopes de Assis (XXX.467.456-XX).

13.1. Ministros presentes: Vital do Rêgo (na Presidência), Walton Alencar Rodrigues (Relator) e Jorge Oliveira.
13.2. Ministro-Substituto convocado: Marcos Bemquerer Costa.
13.3. Ministros-Substitutos presentes: Augusto Sherman Cavalcanti e Weder de Oliveira.

WALTON ALENCAR RODRIGUES

Adoto, como relatório, a instrução da Secretaria de Controle Externo de Tomada de Contas Especial (SecexTCE) , peça 54, cujas análises e proposta de encaminhamento receberam a anuência dos respectivos dirigentes.
Transcrevo a instrução a seguir, com ajustes de forma:
"INTRODUÇÃO
	Trata-se de Tomada de Contas Especial instaurada pelo Ministério do Turismo (MTur) , em razão da impugnação total de despesas do Convênio 722528/2009 (peça 1, p. 39-56) , celebrado com o Município de Belo Oriente/MG, tendo por objeto incentivar o turismo, por meio do apoio à realização do evento intitulado "Cachoeira Fest", conforme o Plano de Trabalho (peça 1, p. 12-18) , com vigência estipulada para o período de 15/12/2009 a 13/05/2010 (peça 1, p. 11) .
2.	Os recursos previstos para implementação do objeto, conforme a cláusula quinta do convênio, foram orçados no valor total de R$ 156.750,00 (peça 1, p. 45) , com a seguinte composição: R$ 6.750,00 de contrapartida da convenente e R$ 150.000,00 à conta da concedente, liberados mediante a Ordem Bancária n° 20100B800202, de 09/02/2010, e depositados na conta corrente 2380 da agência 0116 do Banco do Brasil (peça 1, p. 58) .
HISTÓRICO 
3.	A presente TCE foi materializada em razão da impugnação total das despesas do convênio, conforme consignado na Nota Técnica de Reanálise Financeira 0369/2013, de 5/7/2013 (peça 1, 110119) , ratificadas no Relatório do Tomador de Contas Especial 490/2014, de 25/9/2014 (peça 1, 134137) .
4.	A Controladoria Geral da União, em seu Relatório de Auditoria 1888/2014, datado de 22/10/2014 (peça 1, p 163-165) , responsabilizou o Sr. Humberto Lopes de Assis pelo débito com a Fazenda Nacional pelo valor original de R$ 128.650,00 (peça 1, p. 138 e 154) .
5.	O Certificado de Auditoria, o Parecer do Dirigente do Órgão de Controle Interno e o Pronunciamento Ministerial registram a irregularidade das contas do convênio 722528/2009 (peça 1, p. 167-169) .
6.	No âmbito desta Corte, após instrução preliminar (peça 3) , em cumprimento ao Despacho do Secretário da Secex-MG (peça 5) , foi promovida a citação do Sr. Humberto Lopes de Assis, mediante o Ofício 768/2015 (peça 6) , datado de 7/5/2015. 
7. 	O responsável foi ouvido em decorrência de irregularidades na execução física e financeira do convênio, notadamente a ausência de apresentação do contrato de exclusividade firmado entre os artistas e a empresa contratada pelo município, contrariando a cláusula terceira, item II, alínea "ll", do termo do convênio; e o inciso III, do art. 25 da Lei 8.666/1993 (peça 6) .
8.	O responsável, trouxe alegações de defesa (peça 15) , por meio de procurador. 
9.	Dessa forma, em face da análise promovida na instrução de peça 22, a Secex/MG propôs rejeitar parcialmente as alegações de defesa apresentadas pelo responsável, Sr. Humberto Lopes de Assis, uma vez que não foram suficientes para sanear as irregularidades a ele atribuídas, de modo que suas contas deveriam ser julgadas irregulares. Propôs-se, ainda, em atendimento ao disposto no parágrafo único do art. 19 da Lei 8.443/1992, a aplicação da multa prevista no art. 58, inciso I, do mesmo normativo legal. 
10.	O Representante do Ministério Público junto ao TCU (MP/TCU) , em seu Parecer (peça 25) , manifestou concordância com as análises da Secex-MG em relação à execução total do objeto e à ausência do contrato de exclusividade. Entretanto, propôs que esta Corte de Contas determinasse a reinstrução do processo, com as devidas medidas saneadoras, para:
apurar a eventual responsabilidade da desconexão entre os dados das despesas declaradas e a nota fiscal
 apresentada, conforme registrada na Nota Técnica de Reanálise Financeira 369/2013, de 5/7/2013 (peça 1, p. 110/119) , relativa ao Convênio 722528/2009, bem como quanto ao pagamento de tarifas bancárias, à ausência de retenção de tributos e à ausência de certidões negativas junto à Fazenda Pública Nacional, registradas na instrução inicial (peça 3, p. 2, item 11) ;
apurar a eventual responsabilidade pela realização de despesas em 17/12/2009, previamente à eficácia da vigência do Convênio 722528/2009, cujo extrato foi publicado apenas em 6/1/2010 (peça 1, p. 161) ; 
apurar a eventual responsabilidade pela emissão de análises técnicas (peça 1, p. 27-28) e de pareceres jurídicos (peça 1, p. 38) , de aprovação do Convênio 722528/2009, e pela sua celebração, estando a apenas três dias da realização do evento programado, inviabilizando a correta execução das despesas programadas no respectivo Plano de Trabalho.
11.	Em seu despacho (peça 26) , o Min. Relator autorizou a realização das medidas saneadoras propostas pelo representante do MP/TCU.
12.	Nesse comenos, na instrução de peça 27, em atenção ao despacho do Min. Relator, foram propostas as diligências a seguir:
31. Diante do exposto, submetemos os autos à consideração superior, propondo realizar diligência, com fundamento nos arts. 10, § 1º, e 11 da Lei 8.443/1992 c/c o art. 157 do RI/TCU, ao Ministério do Turismo e à Caixa Econômica Federal, para que, no prazo de quinze dias, sejam encaminhados os seguintes documentos:
Ministério do Turismo: prestação de contas do Convênio Siconv 722528/2009, apresentada pelo município de Belo Oriente/MG; e
Caixa Econômica Federal - Agência 0116-3: extrato bancário da conta corrente 2380 vinculada ao Convênio Siconv 722528/2009, firmado com o município de Belo Oriente/MG, bem como as cópias dos respectivos cheques (frente e verso) e, ainda, extrato de aplicações financeiras relacionadas ao convênio.
13.	As diligências ao Ministério do Turismo e à Caixa Econômica Federal foram realizadas, conforme respectivos documentos de peças 29 e 31, e 30 e 32.
14.	Em respostas às diligências, o Ministério do Turismo e a Caixa Econômica Federal encaminharam os respectivos documentos de peças 49-53, e 38-48.
EXAME TÉCNICO
15.	O exame técnico tratará de analisar as respostas às diligências e utilizá-las para sanar as lacunas informativas suscitadas pelo MP/TCU (vide item 27 acima) .
16.	Observa-se que o Ministério do Turismo enviou ao TCU a Prestação de Contas do Convênio Siconv 722528/2009 (peças 49-53) , e a Caixa Econômica Federal enviou os extratos bancários da conta 2380 - Agência 116-3 (peças 38-48) , de modo que as diligências foram atendidas.
17.	Sendo assim, passa-se a verificar as demandadas do MP/TCU, que foram as seguintes:
a) apurar a eventual responsabilidade da desconexão entre os dados das despesas declaradas e a nota fiscal apresentada, conforme registrado na Nota Técnica de Reanálise Financeira 369/2013, de 5/7/2013 (peça 1, p. 110/119) , relativa ao Convênio 722528/2009;
b) apurar a eventual responsabilidade quanto ao pagamento de tarifas bancárias, registrada na instrução inicial;
c) apurar a eventual responsabilidade quanto à ausência de retenção de tributos e à ausência de certidões negativas junto à Fazenda Pública Nacional, registradas na instrução inicial;
d) apurar a eventual responsabilidade pela realização de despesas em 17/12/2009, previamente à eficácia da vigência do Convênio 722528/2009, cujo extrato foi publicado apenas em 6/1/2010 (peça 1, p. 161) ; 
e) apurar a eventual responsabilidade pela emissão de análises técnicas (peça 1, p. 27-28) e de pareceres jurídicos (peça 1, p. 38) , de aprovação do Convênio 722528/2009, e pela sua celebração, estando a apenas três dias da realização do evento programado, inviabilizando a correta execução das despesas programadas no respectivo Plano de Trabalho.
18.	Inicialmente, deve-se relatar que as irregularidades mencionadas nas alíneas "c" e "e" não será objeto de análise nos presentes autos, pois:
	i) não ocasionaram débitos, sendo passíveis apenas de aplicação de multa;
	ii) conforme descrito abaixo, os atos ocorreram há mais de dez anos, tendo transcorrido o prazo de prescrição para pretensão punitiva, sem que fosse autorizado ato de audiência:
	ii.1)  A ausência de retenção de tributos se deu no âmbito dos pagamentos do convênio; o pagamento do convênio se deu em 24/2/2010 (peça 51, p. 31) ; 
	ii.2) A ausência de certidão do INSS deveria ter sido detectada no parecer jurídico (peça 1, p. 31-35) ; elaborado em 16/8/2007; no entanto, nesse Relatório, especificamente no item 9, considerou-se que a entidade pretensa a convenente se encontrava adimplente com a Fazenda Federal; se ocorreu ato irregular ao se aceitar a ausência de certidão, foi há mais de 12 anos;
	iii.3) As análises técnicas (peça 1, p. 27-28) de aprovação do convênio ocorreram em 16/8/2007, e o parecer jurídico (peça 1, p. 31-35) , de aprovação do Convênio 722528/2009 foi elaborado em 16/8/2007.
19.	Note-se que, quando da emissão do Parecer do MP/TCU (peça 25) , em 14/8/2017, ainda não havia ocorrido a prescrição da pretensão punitiva. Contudo, desde essa data, no âmbito do TCU, ocorreu apenas a realização de diligências e o recebimento das respostas a essas, não tendo havido análise que verificasse a necessidade de audiência e procedesse a autorização dessa.
20.	As questões tratadas nas alíneas "a", "b" e "d" teriam capacidade de ocasionar débito, mas não ocorreram, conforme descrito a seguir.
21. 	Antes de adentrar em cada uma dessas irregularidades, tratemos dos fatos financeiros do ajuste:
o convênio foi assinado em 15/12/2009 e seu extrato, foi publicado apenas em 6/1/2010 (peça 1, p. 161) .
o Evento ocorreu entre os dias 18 e 20 de dezembro de 2009 (peça 51, p. 16-53) ;
a Nota Fiscal (peça 51, p. 107) foi emitida pela empresa Social Brasil em 31/12/2009;
Os recursos do convênio foram depositados e movimentados na conta corrente 2380 da agência 0116 do Banco do Brasil (peça 1, p. 58) ; inclusive foi debitado o valor da conta específica do convênio (conta 2380  - Agência 116-3, Banco 104) , de R$ 135.400,00 (peça 51, p. 31, e peça 46 - comprovante de transferência bancária) , transferido para conta 341 60701190 da empresa Social Brasil, em 24/2/2010;
No âmbito da prestação de contas do ajuste, a entidade convenente enviou ao Ministério do Turismo, extratos de três contas bancárias:
e.1) conta 2380 - Agência 116-3, Banco 104 (peça 51, p. 31-33) , que era a conta bancária específica do ajuste;
e.2) conta 50.343-6, Agência 4625, Banco 001 (peça 51, p. 34-50) , que era a conta bancária específica do ajuste;
e.3) conta 26.656-0, Agência 4625, Banco 001 (peça 51, p. 51-66) , que era a conta bancária específica do ajuste;
 O envio de múltiplos extratos de contas bancária no âmbito da entidade concedente levou a entidade concedente a questionar a entidade convenente (vide Nota Técnica de Análise Financeira nº 0154/2012 - peça 52, p. 28) ;
 Em justificativa de peça 52, p. 65-77, a entidade convenente explicou que:
g.1) abriu a conta 4625 - Agência 50.343-6, Banco 001 indevidamente, por não saber que o Ministério do Turismo abriria conta corrente específica do ajuste;
g.2) inclusive em 18/12/2009 transferiu para essa nova conta o valor da contrapartida da contrapartida oriunda de outra conta bancária da prefeitura (conta 4625 - Agência 50.343-6, Banco 001 - vide peça 51, p. 34 e 59) ; 
g.3) contudo, ao saber que o Ministério do Turismo abrira outra conta específica para o convênio (conta 2380  - Agência 116-3, Banco 104) , transferiu o valor da contrapartida para essa nova conta (peça  51, p. 34 e 32) ; essa teria sido a conta que recebeu recursos do convênio;
22.	Feitas essas considerações, entende-se que as impropriedades apontadas nas alíneas "a", "b" e "d" do item 34 supra não constituem irregularidades, senão vejamos.
23.	A desconexão de dados entre despesa declaradas (alínea "a" do parágrafo 34 supra) indicada na Nota Técnica de Reanálise Financeira 369/2013, de 5/7/2013 (peça 1, p. 110/119) , foi verificada ao se comparar as informações do Relatório da Execução Físico Financeira (peça 51, p. 31) , que indica um gasto de R$ 156.500,00 e a Nota Fiscal (peça 51, p. 107) , que aponta para uma despesa de R$ 135.400,00. 
24.	A divergência é apenas uma falha formal, pois o Relatório da Execução Físico Financeira (peça 51, p. 31) , que indica um gasto de R$ 156.500,00, apenas omitiu que o valor divergente de R$ 21.350,00, não mencionado nesse documento, foi devolvido pela entidade convenente à União (peça 45) . Caso incluísse esse valor devolvido à União no Relatório da Execução Físico Financeira (peça 51, p. 31) , não teria ocorrido divergência. De todo modo, não há indicativo de desvios de recursos, já que ou os valores do convênio foram pagos à empresa contratada, ou foram devolvidos.
25.	A falha de pagamento de taxas bancárias, apontada na Nota Técnica de Reanálise Financeira 369/2013, de 5/7/2013 (peça 1, p. 110/119) , refere-se a retiradas na conta bancária 26.656-0, Agência 4625, Banco 001 (peça 51, p. 51-66) , a qual, conforme verificado nas linhas anteriores, não movimentou recursos federais do convênio, pois os recursos do convênio foram depositados e movimentados na conta corrente 2380 da agência 0116 do Banco do Brasil (peça 1, p. 58, 46, e 51, p. 31) . Desse modo, a falha não se refere ao convênio federal.
26.	Do mesmo modo, a suposta falha de realização de despesas em 17/12/2009, previamente à eficácia da vigência do Convênio 722528/2009, não ocorreu. Essas despesas de 17/12/2009 referem-se a retiradas na conta bancária 26.656-0, Agência 4625, Banco 001 (peça 51, p. 51-66) , a qual, conforme verificado nas linhas anteriores, não movimentou recursos federais do convênio, pois os recursos do convênio foram depositados e movimentados na conta corrente 2380 da agência 0116 do Banco do Brasil (peça 1, p. 58, 46, e 51, p. 31) . Desse modo, a falha não ocorreu.
27.	Feitas essas considerações, e descartada a procedência das falhas apontadas pelo MP/TCU no Parecer de peça 25, deve-se dar continuidade aos autos.
28.	Desse modo, considera-se necessário reanalisar as alegações de defesa apresentadas pelo responsável.
Da irregularidade objeto da citação
29.	A citação teve os seguintes contornos (peça 3) :
i. Situação encontrada: irregularidades na execução financeira do objeto decorrente da contratação de profissionais do setor artístico, por meio de representante ou intermediário, sem a apresentação dos contratos de exclusividade registrados em cartório. No caso em tela, a contratação dos artistas se deu por intermédio da Organização Não-Governamental Social Brasil (item 10) .
ii. Objeto: Convênio nº 722528/2009 (peça 1, p. 39-56) , celebrado com a Prefeitura Municipal de Belo Oriente - MG, tendo por objeto incentivar o turismo, por meio do apoio à realização do evento intitulado "Cachoeira Fest".	
iii. Critério: cláusula terceira, item II, alínea ll do termo do convênio; e inciso III, do art. 25 da Lei 8.666/92.
iv. Evidências: Notas Técnicas do MTur, a saber: em Nota Técnica de Análise 52/2012, de 19/1/2012 (peça 1, p. 84-87) ; Nota Técnica de Análise Financeira 154/2012, de 12/6/2012 (peça 1, p. 89-95) ; Nota Técnica de Reanálise Financeira 369/2013, de 5/7/2013 (peça 1, p. 110-119) .
v. Causas da constatação: omissão do gestor em prestar as justificativas solicitadas pelo convenente para comprovar a boa e regular aplicação dos recursos, notadamente a não-apresentação do contrato de exclusividade dos artistas com a empresa contratada pela prefeitura. 
vi. Efeitos e consequências, potenciais ou reais: possível glosa dos valores transferidos. 
vii. Identificação e qualificação dos responsáveis: Senhor Humberto Lopes de Assis, prefeito de Belo Oriente/MG, durante o período de assinatura, vigência e prestação de contas do Convênio 722528/2009.	
viii. Débito
		VALOR ORIGINAL (R$) 
	DATA DA OCORRÊNCIA

	Débito
	R$ 150.000,00
	9/2/2010

	Crédito
	R$ 21.350,00
	13/5/2010

Alegações de Defesa
30.	Em suas alegações (peça 15) , por meio de procurador, manifestou que não houve irregularidade na prestação de contas do Convênio 722528/2009, uma vez que seu objeto foi cumprido integralmente, sem desvio de verba e sem prejuízo ao erário, na forma do plano de trabalho; que o responsável é probo e em momento algum agiu com má-fé ou dolo, tendo, inclusive, devolvido R$ 21.350,00 não utilizados na realização do objeto do convênio.
31.	Quanto à ausência do contrato de exclusividade firmado entre os artistas e a empresa contratada pelo município, afirmou:
na contratação de artista consagrado, inexistindo indícios de dano ao erário e comprovado que o objeto conveniado foi executado com os recursos do ajuste, não há que se falar na glosa dos valores federais repassados, ainda que a contratação tenha sido realizada mediante irregular utilização do instituto da inexigibilidade de licitação, por ausência de apresentação do contrato de exclusividade do artista com o empresário contratado pela Administração. 
32.	Nesse sentido, colacionou jurisprudência do TCU (Acórdão 5662/2014-TCU-Primeira Câmara) , e do STJ, requerendo isenção de qualquer sanção ao responsável.
Análise das alegações de defesa
33.	Em relação à contratação de bandas para a realização de shows por meio de inexigibilidade de licitação, o Acórdão 96/2008-TCU-Plenário, Sessão de 30/1/2008, prolatado em feito relatado pelo Exmo. Ministro Benjamim Zymler, determinou ao Ministério do Turismo, dentre outras, a obrigatoriedade de adoção de algumas providências a serem tomadas pela Convenente na execução de Convênio com recursos federais, as quais deveriam ser comprovadas quando da prestação de contas, sob pena de glosa dos valores envolvidos: 
9.5.1. quando da contratação de artistas consagrados, enquadrados na hipótese de inexigibilidade prevista no inciso III do art. 25 da Lei nº 8.666/1992, por meio de intermediários ou representantes:
9.5.1.1. deve ser apresentada cópia do contrato de exclusividade dos artistas com o empresário contratado, registrado em cartório. Deve ser ressaltado que o contrato de exclusividade difere da autorização que confere exclusividade apenas para os dias correspondentes à apresentação dos artistas e que é restrita à localidade do evento; 
9.5.1.2. o contrato deve ser publicado no Diário Oficial da União, no prazo de cinco dias, previsto no art. 26 da Lei de Licitações e Contratos Administrativos, sob pena de glosa dos valores envolvidos.
34.	Posteriormente, a jurisprudência dessa Corte de Contas sobre o tema evoluiu, e no Acórdão 1435/2017-TCU-Plenário, Sessão de 5/7/2017, proferido em processo de Consulta relatado pelo Exmo. Ministro Vital do Rêgo (com Voto de Revisor do Exmo. Ministro Augusto Sherman) , o TCU respondeu ao Ministério do Turismo o seguinte: 
9.2.1. a apresentação apenas de autorização/atesto/carta de exclusividade que confere exclusividade ao empresário do artista somente para o (s) dia (s) correspondente (s) à apresentação deste, sendo ainda restrita à localidade do evento, não atende aos pressupostos do art. 25, inciso III, da Lei 8.666/1993, representando impropriedade na execução do convênio; 
9.2.2. do mesmo modo, contrariam o sobredito dispositivo legal as situações de contrato de exclusividade - entre o artista/banda e o empresário - apresentado sem registro em cartório, bem como de não apresentação, pelo convenente, do próprio contrato de exclusividade; 
9.2.3. tais situações, no entanto, podem não ensejar, por si sós, o julgamento pela irregularidade das contas tampouco a condenação em débito do (s) responsável (is) , a partir das circunstâncias inerentes a cada caso concreto, uma vez que a existência de dano aos cofres públicos, a ser comprovada mediante instauração da devida tomada de contas especial, tende a se evidenciar em cada caso, entre outras questões, quando: 
9.2.3.1. houver indícios de inexecução do evento objeto do convênio; ou
9.2.3.2. não for possível comprovar o nexo de causalidade, ou seja, que os pagamentos tenham sido recebidos pelo artista ou por seu representante devidamente habilitado, seja detentor de contrato de exclusividade, portador de instrumento de procuração ou carta de exclusividade, devidamente registrados em cartório.
35.	Desse julgado, extrai-se o entendimento de que o pressuposto é que a inexigibilidade se aplica somente a artista ou banda e não a produtora de eventos e, portanto:
	a) A contratação de artistas, via intermediário, por inexigibilidade de licitação, baseada em exclusividade, deve ser feita mediante a apresentação de Contrato de Exclusividade.
	b) Não são contratos de exclusividade considerados legalmente válidos para fins de contratação de intermediários de artistas por inexigibilidade, a serem pagos com recursos federais, os documentos: i. restritos ao dia do evento; ii. restritos à localidade do evento; iii. não registrados em cartório.
	c) A não apresentação do contrato de exclusividade pela entidade convenente, ou a apresentação de contrato não considerado válido, configura burla ao art. 25, inciso III, da Lei 8.666/1993.
	d) Em caso de ocorrência no disposto na alínea "c" (contratação indevida de intermediário de artistas por inexigibilidade) , para se considerar que há uma segunda irregularidade, de não comprovação da boa e regular utilização de recursos, causadora de danos ao Erário, deverá se verificar a ocorrência de uma dessas duas situações: i. inexecução física; ou ii. ausência de comprovação de nexo causal entre os recursos do convênio e pagamentos aos artistas (entenda-se como nexo causal, o pagamento ao artista, ao representante legal da banda, ou ao intermediário exclusivo legalmente constituído) .
36.	No caso vertente, observou-se a seguinte contratação de bandas por inexigibilidade, via intermediário (Social Brasil Organização Não Governamental) , sem comprovação da exclusividade desse, e sem comprovação de que os pagamentos realizados com recursos do convênio foram, pelo menos parcialmente, repassados às atrações artísticas ou a seus representantes legais:  
	Etapa
	Especificação
	Valor R$

	1
	Apresentação Banda Beijo Roubado
	8.000,00

	2
	Apresentação Banda Detonautas
	35.000,00

	3
	Apresentação Banda Cidade Negra
	39.000,00

	4
	Apresentação Banda Premius
	15.000,00

	5
	Apresentação Banda Zum
	5.550,00

	6
	Apresentação Banda Auê Brasil
	9.000,00

	7
	Apresentação Banda Axé Mais
	8.750,00

	8
	Apresentação Banda Quebradeira
	6.100,00

	9
	Apresentação Banda Terere
	9.000,00

	Total
	-
	135.400,00

37.	Conforme relatado pelo defendente, não houve ressalvas quanto à execução física do ajuste. 
38.	Contudo, não se considera pertinente acolher a afirmação de que houve a regular comprovação da execução financeira do ajuste, pois não foram verificados, nos documentos apresentados pelo responsável, tanto na prestação de contas quanto na alegação de defesa, que provassem o pagamento de recursos do convênio aos artistas e bandas contratados.
39.	Contudo, em relação à execução financeira dos shows, considerando a inteligência do Acórdão 96/2008-TCU-Plenário c/c Acórdão 1435/2017-TCU-Plenário, o convenente, tendo contratado as empresa intermediária de forma indevida (sem contratos de exclusividade e por inexigibilidade) , teria que comprovar que os recursos do convênio foram efetivamente destinados às bandas e aos artistas que se apresentaram no evento. Assim, deveriam ter sido apresentadas notas fiscais e recibos emitidos em nome das bandas e artistas assinados por seus representantes legais ou pelos seus empresários exclusivos, sendo que essa representação ou exclusividade deveria ser registrada em cartório. No entanto, consta nos autos somente nota fiscal (peça 51, p. 107) que comprova o pagamento apenas à empresa intermediária contratada.
40.	Não há, desse modo, comprovação de que os valores que teriam sido pagos à empresa intermediária correspondem aos que foram efetivamente pagos aos artistas que se apresentaram no evento, não sendo comprovado, assim, o nexo causal entre os recursos recebidos e os pagamentos efetuados.
41.	Sendo assim, as alegações de defesa não devem ser acolhidas, visto que não se apresentou contratos de exclusividade, indispensáveis para caracterizar a hipótese de inexigibilidade de licitação prevista no art. 25, inciso III, da Lei de Licitações, e não se comprovou o nexo causal entre recursos do convênio e pagamento de artistas.
42.	Sendo assim, devem as alegações de defesa do Sr. Humberto Lopes de Assis serem rejeitadas, mantendo-se as irregularidades constatadas e a responsabilidade pelos atos de gestão inquinados, e o débito ocorrido, conforme descrito no parágrafo anterior.
43.	Desse modo, as constatações consignadas na instrução de peça 3 e nas linhas anteriores desta peça instrutiva, devem as contas do Sr. Humberto Lopes de Assis (CPF XXX.467.456-XX) , serem julgadas irregulares, sendo ele condenado ao débito descrito no item 45 supra, com fulcro nos termos dos artigos 1º, inciso I, 16, inciso III, alínea "c", e 19, caput, da Lei nº 8.443/1992, com aplicação individual de multa proporcional ao débito, fundamentada no art. 57, da Lei 8.443/1992.
44.	Cabe ressaltar que a pretensão punitiva do TCU, conforme Acórdão 1441/2016-TCU-Plenário, Relator: Benjamin Zymler, que uniformizou a jurisprudência acerca dessa questão, subordina-se ao prazo geral de prescrição indicado no art. 205 do Código Civil, que é de dez anos, contado da data de ocorrência da irregularidade sancionada, nos termos do art. 189 do Código Civil, sendo este prazo interrompido pelo ato que ordenar a citação, a audiência ou a oitiva do responsável. No caso em exame, a perspectiva de aplicação de penalidade ao responsável não foi alcançada pela prescrição, uma vez que os atos irregulares foram praticados em 9/2/2010 (peça 3, p. 4) , e o ato que ordenou a citação dos responsáveis ocorreu em 17/3/2015 (peça 5) , Despacho do Secretário da Secex/MG, antes, portanto, do transcurso de 10 anos entre esse ato e os fatos impugnados.
CONCLUSÃO 
45.	Inicialmente, devem as alegações de defesa do Sr. Humberto Lopes de Assis serem rejeitadas, mantendo-se as irregularidades constatadas, a responsabilidade pelos atos de gestão inquinados, e mantendo-se o débito ocorrido, conforme item 45 acima.
46.	Assim, tendo em vista as constatações consignadas na instrução de peça 3 e nas linhas anteriores desta peça instrutiva, devem as contas do Sr. Humberto Lopes de Assis (CPF XXX.467.456-XX) , serem julgadas irregulares, sendo ele condenado ao débito descrito no item 45 supra, com fulcro nos artigos 1º, inciso I, 16, inciso III, alínea "c", e 19, caput, da Lei nº 8.443/1992, com aplicação individual de multa proporcional ao débito, fundamentada no art. 57, da Lei 8.443/1992.
47.	Registre-se que não foram evidenciados indicativos de boa-fé da responsável pela entidade convenente, fato que permite o julgamento de mérito imediato.
48.	Ademais, a gradação da multa proposta acima deve considerar a gravidade dos fatos cometidos pelo responsável.
49.	Vale ressaltar que a pretensão punitiva do TCU, conforme Acórdão 1441/2016-TCU-Plenário, Relator: Benjamin Zymler, que uniformizou a jurisprudência acerca dessa questão, subordina-se ao prazo geral de prescrição indicado no art. 205 do Código Civil, que é de dez anos, contado da data de ocorrência da irregularidade sancionada, nos termos do art. 189 do Código Civil, sendo este prazo interrompido pelo ato que ordenar a citação, a audiência ou a oitiva do responsável. No caso em exame, a perspectiva de aplicação de penalidade ao responsável não foi alcançada pela prescrição, uma vez que os atos irregulares foram praticados em 9/2/2010 (peça 3, p. 4) , e o ato que ordenou a citação dos responsáveis ocorreu em 17/3/2015 (peça 5) , Despacho do Secretário da Secex/MG, antes, portanto, do transcurso de 10 anos entre esse ato e os fatos impugnados.
PROPOSTA DE ENCAMINHAMENTO
50.	Ante o exposto, submetem-se os autos à consideração superior, propondo:
50.1.	rejeitar as alegações de defesa apresentadas pelo Sr. Humberto Lopes de Assis;
50.2.	com fundamento nos termos dos artigos 1º, inciso I, 16, inciso III, alínea "c", e 19, caput, da Lei 8.443/1992, e com arts. 1º, inciso I, 209, inciso III, 210 e 214, inciso III, do Regimento Interno/TCU julgar irregulares as contas do Sr. Humberto Lopes de Assis (CPF XXX.467.456-XX) , Prefeito Municipal de Belo Oriente/MG, no período de 1/1/2009 a 31/12/2012, e condená-lo ao pagamento das quantias abaixo especificadas, com a fixação do prazo de 15 (quinze) dias para que comprovem perante este Tribunal, em respeito ao artigo 214, inciso III, alínea 'a', do Regimento Interno do TCU, o recolhimento da dívida aos cofres do Tesouro Nacional, atualizada monetariamente e acrescida de juros de mora calculados a partir da data discriminada, até a data do recolhimento, abatendo-se na oportunidade a monta eventualmente ressarcida, na forma da legislação em vigor:
		VALOR ORIGINAL (R$) 
	DATA DA OCORRÊNCIA

	Débito
	R$ 150.000,00
	9/2/2010

	Crédito
	R$ 21.350,00
	13/5/2010

	Valor atualizado até 9/3/2020: R$ 226.338,75
50.3.	aplicar, com fundamento no artigo 57 da Lei 8.443/1992 c/c o artigo 267 do Regimento Interno do TCU, multa ao Sr. Humberto Lopes de Assis (XXX.467.456-XX) , individualmente e proporcionalmente ao débito que cometeu, fixando o prazo de 15 (quinze) dias, a partir da notificação, para que, nos termos do artigo 214, inciso III, alínea "a", do Regimento Interno do TCU, comprove perante este Tribunal o recolhimento aos cofres do Tesouro Nacional do valor atualizado monetariamente desde a data do acórdão até a do efetivo recolhimento, se for pago após o vencimento, na forma da legislação em vigor;
50.4.	autorizar, desde logo, nos termos do art. 28, inciso II, da Lei 8.443, de 1992, a cobrança judicial das dívidas, caso não atendidas às notificações;
50.5.	autorizar, desde logo, o pagamento das dívidas mencionadas nos subitens anteriores, caso solicitado, em até 36 parcelas mensais e consecutivas, nos termos do art. 26 da Lei 8.443, de 1992 c/c o art. 217 do Regimento Interno - TCU, de 2011, fixando ao devedor o prazo de quinze dias, a contar do recebimento da notificação, para comprovar perante o Tribunal o recolhimento da primeira parcela e de trinta dias, a contar da parcela anterior, para comprovar o recolhimento das demais parcelas, devendo incidir sobre cada valor mensal, os encargos legais devidos (débito: juros de mora e atualização monetária; multa: atualização monetária) , na forma prevista na legislação em vigor;
50.6.	remeter cópia do acórdão que vier a ser prolatado pelo Tribunal, ao Procurador-Chefe da Procuradoria da República no Estado de Minas Gerais, nos termos do art. 209, § 7º, do Regimento Interno/TCU, para ajuizamento das ações cabíveis, informando-lhe que o inteiro teor da deliberação pode ser consultado no endereço http://www.tcu.gov.br/acordaos;
50.7	enviar cópia do Acórdão que vier a ser proferido ao Ministério do Turismo e ao responsável, para ciência, informando que a presente deliberação, acompanhada do Relatório e do Voto que a fundamenta, está disponível para a consulta no endereço www.tcu.gov.br/acordaos, além de esclarecer que, caso requerido, o TCU poderá fornecer sem custos as correspondentes cópias, de forma impressa."
O representante do MP/TCU discordou do encaminhamento proposto e sugeriu o afastamento do débito com o julgamento pela irregularidade das contas do ex-prefeito e aplicação a multa prevista no art. 58, inciso I, da Lei 8.443/1992, conforme trecho do parecer, peça 57, que transcrevo a seguir:
"10.	Em minha manifestação anterior, concordei com a análise da Secex-MG pelo afastamento do débito, por entender que as irregularidades motivadoras da citação não constituíam razões suficientes para se exigir do ex-prefeito a devolução integral dos recursos repassados para a realização do evento. Ainda entendo que, no caso em exame, não cabe a condenação do responsável por tal débito.
11.	Inicio informando que, quanto à execução financeira do Convênio 722528/2009, foram apresentados documentos que evidenciam o pagamento dos valores avençados à Social Brasil - que intermediou a contratação dos artistas para o evento -, quais sejam: Contrato GMP-109/09, empenho, nota fiscal, comprovante de pagamento e extratos bancários (peças 17, 18, 41, 46, 51, p. 31-33, 87-90 e 107-110) .
12.	Tais documentos, em conjunto, permitem inferir o nexo de causalidade e afastar o débito. Remanesceria, no entanto, a irregularidade da contratação por inexigibilidade sem apresentação dos contratos de exclusividade.
13.	Sobre tais aspectos, o descumprimento das obrigações previstas expressamente no termo de convênio, especificamente na Cláusula Terceira, item II, alíneas "ll" e "mm" (peça 1, p. 44) , afasta a regularidade da contratação por inexigibilidade fundamentada no art. 25, inciso III, da Lei 8.666/93, caracterizando grave infração à norma legal e regulamentar. Sem embargo, a meu ver, esse fato não implica a imprescindibilidade de comprovação do pagamento de cachês aos artistas para que se considere demonstrado o nexo causal, sobretudo considerando que o ajuste não impunha essa obrigação ao convenente.
14.	Não desconheço a existência de divergências na jurisprudência do TCU quanto a este ponto. De fato, uma série de julgados recentes considerou a ausência dos comprovantes de recebimento de cachês pelos artistas como motivo para imputação de débito. A título de exemplo, cito os Acórdão 5833/2018-TCU-Primeira Câmara (Ministro Bruno Dantas) , 5.904/2019-TCU-1ª Câmara (Ministro Walton Alencar Rodrigues) e 8.823/2018 e 11.867/2018, ambos da 1ª Câmara (Ministro Benjamin Zymler) .
15.	Não obstante, além da existência de deliberações em sentido diverso (e.g. Acórdãos 8.212/2019 e 7.121/2019, ambos da 2ª Câmara, de relatoria da Ministra Ana Arraes e do Ministro Aroldo Cedraz, respectivamente) , ressalto que a questão foi amplamente discutida nos autos do TC Processo 024.774/2014-6, tendo o Plenário desta Corte decidido não imputar débito à responsável, mas julgar irregulares suas contas, aplicando-lhe a multa prevista no art. 58 da Lei 8.443/1992 (Acórdão 936/2019-TCU-Plenário) .
16.	No voto condutor do Acórdão 936/2019-TCU-Plenário, o Ministro Relator José Múcio Monteiro entendeu suficiente a documentação constante dos autos para fins de comprovação do nexo de causalidade. No entanto, o eminene Ministro Walton Alencar Rodrigues, em voto revisor, defendeu a necessidade de apresentação de documentos comprobatórios do pagamento ao artista ou ao seu representante exclusivo para demonstração do nexo de causalidade, como se depreende do exceto a seguir:
"Assim, o entendimento que deflui da parte final do subitem 9.2.3.2 do Acórdão 1435/2017-TCU-Plenário foi imediatamente alterado por ocasião da prolação do Acórdão 2730/2017-TCU-Plenário, porque, para comprovar o nexo de causalidade, o pagamento ao portador de instrumento de procuração e carta de exclusividade não é suficiente.
O novo Acórdão, aprovado pela unanimidade do Plenário, não se opõe ao entendimento de que a carta de exclusividade, por si só, não dá ensejo ao julgamento das contas pela irregularidade, tampouco à condenação em débito, cabendo examinar as circunstâncias inerentes a cada caso concreto, em especial a realização da apresentação contratada (9.2.3.1) , e o nexo de causalidade entre os recursos e o pagamento do artista (9.2.3.2) . Porém, consagra o entendimento de que o nexo de causalidade entre a receita e a despesa somente pode ser extraído de recibos ou de outros documentos que comprovem o repasse dos recursos do convênio ao artista ou ao seu representante exclusivo, jamais ao intermediário detentor de instrumento de procuração ou carta de exclusividade, mesmo que registrados em cartório.
 (...) 
Não há como reputar comprovados os pagamentos relativos a apresentações artísticas, custeadas com recursos federais, sem a cabal demonstração de que os valores foram recebidos ou pelos artistas, ou por seus empresários exclusivos. A nota fiscal emitida pela intermediária não sana a irregularidade.
 (...) 
No caso concreto, em nenhum momento se questionou a efetiva realização das apresentações artísticas. Para concluir pela inexistência de dano ao Erário, não basta a mera realização do evento. É absolutamente imprescindível se comprove o nexo de causalidade entre os shows realizados e os recursos repassados aos artistas. Não havendo essa comprovação, não há falar na exclusão da responsabilidade da empresa intermediária, contratada sem licitação pela prefeitura, [omissis], que recebeu a totalidade dos recursos públicos e não comprovou o repasse aos artistas das bandas que realizaram o show.
 (...) 
Por todo o exposto, não vejo, nos autos, elementos que permitam um vislumbre de boa-fé ou de excludentes de culpabilidade da ex-prefeita e da empresa contratada. As irregularidades citadas, ao impossibilitarem estabelecer o nexo de causalidade entre os recursos repassados no Convênio 741556/2010 e os shows realizados, constituem razão suficiente para o julgamento pela irregularidade das contas e para a imputação, às responsáveis, em regime de solidariedade, do débito no valor total dos recursos repassados, bem como, para a aplicação da multa prevista no art. 57 da Lei 8.444/1992". (destacamos) 
17.	Em voto complementar, o Ministro Relator José Múcio Monteiro manteve sua proposta inicial quanto ao mérito daquelas contas. Após as discussões, esta Corte deixou de imputar débito aos responsáveis, sem prejuízo de cientificar o MTur acerca da necessidade da exigência desses documentos nos novos convênios:
9.5. dar ciência ao Ministério do Turismo, no que tange ao uso de recursos públicos de novos convênios para contratação de produtoras e artistas com fundamento no art. 25, inciso III, da Lei 8.666/1993, do disposto nos itens a seguir, para que seja considerado na formalização e exame das respectivas prestações de contas:
9.5.1. a existência de instrumentos de procuração, cartas de exclusividade e outros documentos de caráter temporário, conferidos a empresas intermediárias, por artistas ou por seus representantes exclusivos, como resultado das tratativas para a realização de eventos custeados com recursos federais, não configura a hipótese de inviabilidade de competição, prevista no art. 25, caput, da Lei 8.666/1993;
 (...) 
9.5.3. os documentos mencionados no subitem 9.5.1, associados a notas fiscais emitidas pelas intermediárias, se desacompanhados de documentos comprobatórios dos valores cobrados pelos artistas, a título de cachê, e o seu efetivo recebimento, emitidos pelos próprios artistas ou por seus representantes exclusivos, não se prestam a elidir eventual débito na aplicação de recursos federais; (destacamos) 
18.	O Ministro Vital do Rêgo, por sua vez, em declaração de voto, acompanhando a proposta do relator aduziu que:
O nobre revisor propôs, ainda, fosse firmado entendimento de que a apresentação dos documentos de caráter temporário, já mencionados, desacompanhados de comprovação dos valores cobrados pelos artistas, a título de cachê, e o seu efetivo recebimento, emitidos pelos próprios artistas ou por seus representantes exclusivos, não se prestam a elidir eventual débito na aplicação de recursos federais.
Julgo aqui que a questão mereça uma análise mais detida.
O modo de contratação da empresa intermediária - se por licitação ou diretamente, ainda que se possa fazer juízo sobre a regularidade desta contratação - não se confunde com a existência de débito na execução do convênio. Sustento que a comprovação do pagamento, pelo ente conveniado à empresa que tenha sido contratada para a realização dos shows, é suficiente para demonstrar o nexo causal entre as verbas transferidas por convênio e o evento realizado.
É que a natureza do instrumento firmado entre os convenentes do MTur e as empresas por eles contratadas para a execução do objeto conveniado, após licitação ou diretamente (indevidamente ou não) , é contratual. Ou seja, o vínculo estabelecido obriga a empresa ao exato cumprimento do objeto contratado e à convenente, após verificação do regular adimplemento contratual, a contraprestação pecuniária.
Nesta hipótese, não se mostra pertinente que se persiga o nexo entre os recursos pagos à contratada e aqueles por ela utilizados para a execução do objeto do contrato, por se tratar de relação contratual. O nexo de causalidade que se há de perseguir está entre a convenente, que recebeu os recursos públicos, e a empresa contratada para a realização do objeto ou o artista ou seu empresário exclusivo (se tiver sido contratado diretamente) .
 (...) 
Por fim, relativamente ao caso concreto dos autos, acompanho a proposta de encaminhamento do eminente relator, Ministro José Múcio, discordando, desse modo, com as vênias de estilo, do nobre revisor.
Com efeito, a existência de dano ao erário é evidenciada quando há indícios de inexecução do evento objeto do convênio ou quando não é possível comprovar o nexo de causalidade, o que não é a hipótese do presente processo. Restou comprovada a execução do evento e a apresentação das bandas contratadas, bem assim o pagamento à empresa contratada com os recursos do convênio. Por consequência, não há débito a ser apurado.
19.	Digno de registro, ainda, trecho do voto do Ministro Vital do Rêgo ao relatar recurso de reconsideração interposto contra o Acórdão 15101/2018-TCU-Primeira Câmara, proferido no TC 19.622/2015-5, tratando especificamente da abordagem do nexo de causalidade em situações como a que ora se examina:
Registro que, por ocasião da apreciação do processo de consulta que resultou no Acórdão 1435/2017-TCU-Plenário (TC Processo 022.552/2016-2) , do qual fui relator, defendi a ideia em meu voto, quanto ao nexo de casualidade, no sentido de que a comprovação do pagamento à empresa contratada para a realização do show artístico e a ausência de inexecução do evento objeto do convênio evidenciavam o nexo de causalidade entre as despesas do convênio e os recursos federais aportados. O real valor despendido pela contratada com os cachês dos artistas/bandas seria exigência para aferir a existência de sobrepreço/superfaturamento na contratação por inexigibilidade de licitação e não a existência de nexo de causalidade.
Entretanto, ante as ponderações do Sr. Ministro-Substituto Augusto Sherman constante em seu voto revisor, em prol da harmonização das posições nesta Casa, anui a sua proposta de deixar assente na referida consulta que o débito seria decorrente, além da inexecução contratual, da não comprovação de que os pagamentos tenham sido recebidos pelo artista ou por seu representante devidamente habilitado, seja detentor de contrato de exclusividade, portador de instrumento de procuração ou carta de exclusividade.
A questão, no entanto, não restou de todo pacificada neste Tribunal, pois ainda há casos, posteriores à referida consulta, em que se aplicou exatamente o entendimento descrito no parágrafo onze supra, a exemplo do Acórdão 936/2019-TCU-Plenário. A irregularidade das contas e a apenação do responsável decorreu, no referido caso, somente da ausência de licitação quando esta era obrigatória.
Por meio do referido acórdão, foi mantido o entendimento sobre a impropriedade da contratação por inexigibilidade de licitação de empresa não detentora de contrato de exclusividade, dando ensejo a possível irregularidade das contas e aplicação da multa e que, quando não houver indício de inexecução dos shows, a mera intermediação por empresa que não seja empresária exclusiva e a ausência dos comprovantes de pagamento do cachê dos artistas não determinam, por si sós, a existência de dano ao erário. (destacamos) 
Em que pesem as considerações acima apresentadas, a título de registro, mantenho meu posicionamento nestes autos fiel ao que restou decidido no âmbito do Acórdão 1435/2017-TCU-Plenário, até que o assunto venha a ser consolidado nesta Corte de Contas. (voto condutor do Acórdão 8861/2019-TCU-Primeira Câmara) 
20.	Conforme trecho em destaque, verifica-se que o encaminhamento defendido por este membro do Parquet de contas neste processo encontra-se em consonância com o Acórdão 1.435/2017 e com o Acórdão 936/2019, ambos proferidos pelo Pleno deste Tribunal, indicando tratar-se, a despeito das divergências já mencionadas, da solução mais adequada quando não há indícios de inexecução do objeto ou quebra do nexo de causalidade.
21.	Reitero, portanto, meu posicionamento quanto à suficiência do julgamento pela irregularidade das contas com aplicação de multa como medida mais adequada para casos como o do Convênio 722528/2009, sem prejuízo de mencionar duas situações similares em que, sob a relatoria do Ministro Vital do Rêgo, optou o TCU por julgar regulares ou regulares com ressalvas as contas dos responsáveis envolvidos. 
22.	No caso do TC Processo 019.622/2015-5, já mencionado anteriormente, mesmo ante a ausência de contrato de exclusividade registrado em cartório ou de comprovação do recebimento do cachê, foi dado provimento a recurso interposto contra a decisão condenatória, convertendo-se o julgamento das contas para regulares, conforme Acórdão 8861/2019-TCU-Primeira Câmara.
23.	Já no TC Processo 001.614/2015-0, este Tribunal optou por ressalvar as contas, conforme Acórdão 7565/2019-TCU-Primeira Câmara, ante a ausência de contratos registrados em cartório, carta de exclusividade apenas para o dia da apresentação e não comprovação do pagamento dos cachês.
24.	Assim, diante das divergências e reiterando o entendimento de que as irregularidades identificadas no convênio em tela não são suficientes para fundamentar a exigência de devolução integral dos recursos, manifesto-me por adotar a solução que proporcione conciliação entre a necessidade de sancionar condutas como as identificadas nestes autos e as condições em que foi executada a avença.
25.	Diante disso, este membro do Ministério Público de Contas junto ao TCU propõe julgar irregulares as contas do Sr. Humberto Lopes de Assis, com fundamento no art. 16, inciso III, alínea "b", da Lei 8.443/1992, aplicando-lhe a multa do art. 58, incisos I, da mesma lei."

Arnoide Moreira Félix, OAB/MG 43.678.

Procurador Sergio Ricardo Costa Caribé.

TOMADA DE CONTAS ESPECIAL. CONVÊNIO ENTRE O MINISTÉRIO DO TURISMO E O MUNICÍPIO DE BELO ORIENTE/MG. APOIO A EVENTO COM CONTRATAÇÃO DE SHOWS ARTÍSTICOS. AUSÊNCIA DE CONTRATO DE EXCLUSIVIDADE ENTRE OS ARTISTAS E A PROMOTORA DO EVENTO CONTATADA POR INEXIGIBILIDADE DE LICITAÇÃO. IRREGULARIDADE DAS CONTAS. DÉBITO E MULTA.

TOMADA DE CONTAS ESPECIAL (TCE)

Secretaria de Controle Externo de Tomada de Contas Especial (SecexTCE).

Trata-se de tomada de contas especial instaurada pelo Ministério do Turismo (MTur) , em razão de irregularidades na execução do Convênio 722528/2009 (peça 1, p. 39 a 56) , celebrado com o Município de Belo Oriente/MG, cujo objeto foi apoiar a realização do evento "Cachoeira Fest", conforme o Plano de Trabalho apresentado (peça 1, p. 12 a 18) .
A avença foi assinada em 15/12/2009 e vigeu até 13/05/2010 (peça 1, p. 11) . Previu, para a realização do objeto, o repasse de R$ 150.000,00 a título de recursos federais, transferidos mediante ordem bancária de 09/02/2010; à contrapartida do município convenente no valor de R$ 6.750,00.
Conforme o plano de trabalho, peça 1, p. 15 e 16, R$ 135.400,00 seriam destinados ao pagamento de cachê de nove bandas: Beijo Roubado (R$ 8.000,00) ; Detonautas (R$35.000,00) ; Cidade Negra (R$ 39.000,00) ; Premius (R$ 15.000,00) ; Zum (R$ 5.550,00) ; Auê Brasil (R$ 9.000,00) ; Axé Mais  (R$ 8.750,00) ; Quebradeira (R$ 6.100,00) e Terere  (R$ 9.000,00) . Os restantes R$ 21.350,00 destinar-se-iam ao financiamento dos seguintes itens de infraestrutura do evento: fechamento de 300 metros de estrutura metálica com 2,20 m de altura por 3 metros de comprimento (R$ 6.000,00) ; 3 geradores de 380 KVA trifásicos, silenciosos com diesel (R$ 7.650,00) e pagamento de 100 seguranças (R$ 7.700,00) .
O tomador de contas impugnou todas as despesas do convênio, conforme o Relatório do Tomador de Contas Especial 490/2014, peça 1, p. 134 a 137, e sugeriu a responsabilização do ex-prefeito Humberto Lopes de Assis, signatário e gestor dos recursos da avença, pelo débito correspondente à totalidade dos recursos federais repassados, no valor histórico de R$ 150.000,00.
A Controladoria Geral da União, por meio do Relatório de Auditoria 1888/2014, peça 1, p. 163 a 165, anuiu ao encaminhamento proposto pelo tomador de contas e emitiu o Certificado de Auditoria e o Parecer do Dirigente do Órgão de Controle Interno pela irregularidade das contas do convênio, peça 1, p. 167 a 169. Deixou consignado que do total do débito deveria ser abatida a quantia devolvida de R$ 21.350,00, referente à não-execução dos itens de infraestrutura. 
O Ministro de Estado do Turismo atestou o conhecimento das conclusões, por meio do parecer, peça 1, p. 173. 
No âmbito do TCU, Humberto Lopes de Assis foi citado, peça 6, pelo valor do débito apurado na fase interna da TCE, em razão das irregularidades na execução física e financeira do convênio, notadamente pela ausência de apresentação dos contratos de exclusividade firmados entre os artistas e a empresa contratada pelo município, contrariando a cláusula terceira, item II, alínea "ll", do termo do convênio, peça 50, p. 71; e o art. 25, inciso III, da Lei 8.666/1993.
Após avaliar a resposta à citação, a então Secretaria de Controle Externo de Minas Gerais (Secex/MG) propôs rejeitar parcialmente as alegações de defesa apresentadas por Humberto Lopes de Assis, julgar suas contas irregulares e aplicar-lhe a multa prevista no art. 58, inciso I, da Lei 8.443/1992, afastando o débito.
O representante do MP/TCU, por meio do parecer, peça 25, alinhou-se à análise da unidade técnica no sentido de que o objeto do convênio foi executado e de que remanesceu a irregularidade em razão da contratação direta de empresa intermediária para produzir os shows, sem que tenham sido apresentados contratos de exclusividade entre a produtora e os artistas.
Entretanto, propôs nova instrução do feito após tomadas as necessárias medidas saneadoras, tendo em vista as seguintes irregularidades observadas: 
desconexão entre os dados das despesas declaradas e a nota fiscal apresentada, conforme registrado na Nota Técnica de Reanálise Financeira 369/2013, de 5/7/2013 (peça 1, p. 110 a 119) , pagamento de tarifas bancárias, ausência de retenção de tributos e de certidões negativas junto à Fazenda Pública Nacional, registrados na instrução inicial (peça 3, p. 2, item 11) ; 
realização de despesas em 17/12/2009, previamente à vigência do Convênio 722528/2009, cujo extrato foi publicado no Diário Oficial da União apenas em 6/1/2010 (peça 1, p. 161) ; e
 emissão de análises técnicas (peça 1, p. 27 a 28) e de pareceres jurídicos (peça 1, p. 38) , em favor da aprovação e celebração do Convênio 722528/2009, pelo MTur, a apenas três dias da data de realização do evento, inviabilizando a correta execução das despesas programadas no respectivo Plano de Trabalho.
Autorizei as medidas saneadoras propostas pelo MP/TCU e determinei a realização de diligências ao MTur e à Caixa Econômica Federal, para que encaminhassem, respectivamente, a prestação de contas do convênio apresentada pelo Município de Belo Oriente/MG e extrato bancário da conta corrente 2380 vinculada à avença, bem como as cópias dos respectivos cheques e extrato de aplicações financeiras.
O processo passou à responsabilidade da Secretaria de Controle Externo de Tomada de Contas Especial (SecexTCE) que deixou de analisar as eventuais irregularidades relativas à ausência de retenção de tributos e de certidões negativas junto à Fazenda Pública Nacional, e à eventual responsabilidade de gestores do MTur pela emissão de análises técnicas e pareceres jurídicos pela aprovação e celebração do Convênio 722528/2009, a apenas três dias da data de realização do evento. 
Justificou a decisão de excluir esses itens da lista de irregularidades nos fatos de que não ocasionariam débitos, sendo passíveis apenas de aplicação de multa; e de terem ocorrido há mais de dez anos, sem que os eventuais responsáveis tenham sido chamados aos autos para justificá-los, restando prescrita a pretensão punitiva pelo TCU em razão de tais atos.
No que concerne à desconexão entre os dados das despesas declaradas e a nota fiscal apresentada, verificou-se falha formal no Relatório da Execução Físico Financeira, que indicou o gasto de R$ 156.500,00, omitindo o valor de R$ 21.350,00, devolvido pelo Município à União (peça 45) .
O pagamento de tarifas bancárias apontado na Nota Técnica de Reanálise Financeira 369/2013 (peça 1, p. 110 a 119) refere-se a retiradas na conta bancária 25.656-0, Agência 4625, Banco 001 (peça 51, p. 51 a 66) , aberta equivocadamente pelo Município, na qual, não houve movimentação dos recursos federais do convênio. O Município depositou os recursos da contrapartida nessa conta (peça 1, p.59) e, ao tomar ciência do equívoco, transferiu o valor para conta corrente 2380 da agência 0116 do Banco do Brasil (peça 1, p. 58, 46, e 51, p. 31) , na qual os recursos federais foram depositados e geridos. 
Da mesma maneira, as despesas ocorridas em 17/12/2009, previamente à vigência do Convênio 722528/2009, referem-se a retiradas na conta bancária 25.656-0, Agência 4625, Banco 001 (peça 51, p. 51 a 66) , por meio da qual não houve movimentação dos recursos federais do convênio.
A unidade técnica considerou, portanto, elididas as irregularidades apontadas no parecer do MP/TCU.
Entretanto, tendo em vista a irregularidade na contratação da Social Brasil Organização Não Governamental, como empresa intermediária para promover os shows do evento, por inexigibilidade de licitação, sem comprovação da exclusividade da promotora na representação dos artistas e de que os pagamentos realizados com recursos do convênio foram repassados às atrações artísticas ou a seus representantes legais exclusivos, a unidade técnica entendeu ausente o nexo causal entre os recursos recebidos e os pagamentos efetuados.
Propôs julgar irregulares as contas de Humberto Lopes de Assis e condená-lo ao pagamento do débito histórico de R$ 135.400,00, referente aos cachês das bandas, e aplicar-lhe a multa prevista no artigo 57 da Lei 8.443/1992.
Em seu derradeiro parecer, peça 57, o representante do MP/TCU discordou da proposta da unidade técnica. 
Considerou que o descumprimento das obrigações previstas no termo de convênio, especificamente na Cláusula Terceira, item II, alíneas "ll" e "mm" (peça 1, p. 44) , afasta a regularidade da contratação por inexigibilidade fundamentada no art. 25, inciso III, da Lei 8.666/93, caracterizando grave infração à norma legal e regulamentar. 
Porém, entendeu que a nota fiscal emitida pela Social Brasil Organização Não Governamental (peça 51, p. 107) , não obstante a ausência de contratos de exclusividade com os artistas que se apresentaram, comprovou o nexo de causalidade entre os recursos repassados e o evento realizado. Sugeriu, portanto, afastar o débito, julgar irregulares as contas de Humberto Lopes de Assis, com fundamento no art. 16, inciso III, alínea "b", da Lei 8.443/1992, e aplicar-lhe a multa prevista no art. 58, incisos I, da mesma Lei.
II
Anuo ao encaminhamento proposto pela SecexTCE e incorporo suas análises às minhas razões de decidir, sem prejuízo de tecer considerações.
O tema 'ausência de comprovação do nexo de causalidade entre recursos de convênios e o pagamento de artistas contratados via intermediários, aos quais foram conferidas meras cartas de exclusividade' já foi largamente debatido por esta Corte. 
O art. 25, inciso III, da Lei 8.666/1993, permite a contratação direta, sem licitação, de artista consagrado pela crítica especializada e pela opinião pública, ou do seu representante exclusivo.  Simples autorizações ou cartas de exclusividade conferidas a intermediários para determinada data e localidade não se prestam a comprovar a inviabilidade da competição, pois não configuram representação privativa para qualquer evento em que o profissional for convocado.
Neste caso, o dispositivo da Lei 8.666/1993 foi expressamente mencionado no termo do Convênio 722528/2009, ora avaliado, em sua cláusula terceira, inciso II, alínea "ll" (peça 1, p. 44) , que estabeleceu a obrigatoriedade de a entidade convenente apresentar, na prestação de contas, quando contratados artistas consagrados com fundamento na inexigibilidade prevista no art. 25, inciso III, da Lei 8.666/1993, por meio de intermediários ou representantes, cópia do contrato de exclusividade dos artistas com o empresário contratado, sob pena de glosa dos valores envolvidos. 
O termo do convênio esclareceu ainda que contrato de exclusividade difere da autorização que confere exclusividade apenas para os dias correspondentes à apresentação e dos artistas e que é restrita à localidade do evento, conforme dispõe o Acórdão 96/2008-TCU-Plenário.
Assim, desde a celebração do convênio, o responsável estava ciente da necessidade de apresentar contrato de exclusividade, com abrangência espacial e temporal que excedesse a data e localidade do evento, caso decidisse contratar e pagar artistas sem licitação, por meio de intermediário ou representante, com amparo no art. 25, inciso III, da Lei 8.666/1993. 
Tinha conhecimento também de que comprovante de despesa emitido por intermediário ou representante não detentor de contrato de exclusividade estaria sujeito a glosa.
Segundo diversas manifestações deste Tribunal, a única possibilidade de afastamento do débito, neste caso, é por meio da apresentação de recibo ou documento congênere que comprove o efetivo recebimento do cachê pelo artista ou por seu representante exclusivo (Acórdão 2730/2017-TCU-Plenário, de minha relatoria; 11.867/2018 e 5.823/2018, ambos da 1ª Câmara e de relatoria do E. Ministro Benjamin Zymler; 6.328/2018-TCU-1ª Câmara, de relatoria do E. Ministro Bruno Dantas) .
Não obstante tenha sido comprovada a realização das apresentações artísticas e o pagamento da empresa intermediária, a ausência dos recibos emitidos pelos artistas impede o estabelecimento do necessário nexo de causalidade entre os recursos transferidos e o objeto contratado, neste caso.
Ademais, no caso em tela, além de o dispositivo legal (art. 25, inciso III, da Lei 8.666/1993) e respectiva interpretação estarem expressamente consignadas no termo do convênio, a avença foi assinada em 15/12/2010, quando vigorava a Portaria MTur 153/2009 - com o seguinte teor: 
"Art. 17.
 (...) 
§ 2º O convenente deverá exigir do contratante dos artistas e/ou bandas e/ou grupos documento comprobatório do efetivo recebimento do cachê por parte dos mesmos, a ser apresentado no ato da prestação de contas."
Embora essa portaria tenha sido revogada pela Portaria MTur 88, de 10/12/2010, a partir de 23/12/2010, o novo normativo manteve disposição com redação idêntica.
Na norma atualmente vigente, a Portaria MTur 182, de 28/7/2017, não há disposição específica exigindo do convenente a apresentação ao concedente, na prestação de contas, de recibo dos cachês pagos por empresa intermediária a artistas ou bandas. Isso porque a portaria em vigor não permite que artistas ou bandas sejam contratados pelo convenente via intermediários. Possibilita apenas a contratação diretamente com os artistas ou com seus representantes legais exclusivos.
Como visto, o entendimento exarado em diversos precedentes deste colegiado, o qual acompanho, tem base legal e está expresso em normativos do MTur há mais de uma década. 
Feitas essas considerações, julgo irregulares as contas de Humberto Lopes de Assis, com fundamento no art. 16, inciso III, alíneas "b" e "c" da  Lei 8.443/1992, condenando-o a ressarcir o Erário o valor total dos recursos federais repassados, abatida a quantia devolvida, e aplico-lhe a multa proporcional ao débito prevista no art. 57 da mesma Lei.
Deixo de acolher a proposta de autorizar desde já ao parcelamento da dívida, tendo em vista que o responsável pode requerê-lo a qualquer tempo, nos termos do art. 26 da Lei 8.443/1992.
Voto por que o Tribunal acolha a minuta de acórdão que submeto à deliberação deste Colegiado.
TCU, Sala das Sessões Ministro Luciano Brandão Alves de Souza, em 23 de março de 2021.
WALTON ALENCAR RODRIGUES 
Relator